【裁判字號】    95,簡上,211
【裁判日期】    951215
【裁判案由】    拆屋還地
【裁判全文】
臺灣臺中地方法院民事判決    95年度簡上字第211號
上  訴  人  乙○○
訴訟代理人  丙○○
被  上訴人  甲○○
上列當事人間請求拆屋還地事件，上訴人對於中華民國95年6月
29日本院民事庭95年度簡字第9號第一審判決提起上訴，本院於
民國95年12月1日言詞辯論終結，判決如下：
    主    文
上訴駁回。
第二審訴訟費用由上訴人負擔。
    事實及理由
一、上訴人起訴主張：坐落台中縣石岡鄉○○○段第218地號土
    地（下稱218號土地）為上訴人所有，然坐落同地段之第39
    建號建物（即門牌號碼：台中縣石岡鄉○○路1080號，下稱
    39建號建物）則為被上訴人所有，該建物越界無權占用上訴
    人所有之前開218號土地內如原審附圖壹所示218(A)部分、
    面積22.93平方公尺，且因本事件相關土地及坐落其上建物
    均屬相同一人同時購得，自無民法第425條之1規定之適用，
    為此爰依民法第767條物上請求權之規定，請求被上訴人應
    將坐落218號土地內，如原審附圖壹所示218(A)部分，面積
    22.93平方公尺之地上物拆除，並將土地返還上訴人。
二、被上訴人則以：伊於民國（下同）93年3月間購買坐落同段
    219地號土地（下稱219號土地）及坐落其上之39建號建物，
    而上訴人則係於92年間經法院拍賣購得坐落於同地段之第
    218、220、221地號土地（後二土地下稱220、221號土地）
    及坐落其上之同地段第37建號建物（即門牌號碼：台中縣石
    岡鄉○○路1078之1號，下稱37建號建物），然上開土地及
    建物本均為訴外人黃欽木（業已改名為黃欽祺）所有，是依
    民法第425條之1第1項規定，被上訴人就上訴人所有之218號
    土地內如原審附圖壹所示218(A)部分，應有法定租賃權，上
    訴人請求拆屋還地，自屬無據等語，資為抗辯。
三、本件經原審判決駁回上訴人之訴及假執行之聲請，上訴人不
    服提起上訴，並補稱：原審有部分應查而未調查，如39 建
    號建物於90年地籍圖重測時，現場指界位置與現場建築物所
    蓋的位置不一。另是否因為有分割，才造成現場指界與實際
    現場建築物不符等語。且上訴聲明：(1)原判決廢棄。(2)被上
    訴人應將坐落218號土地內，如附圖壹所示218(A)部分，面
    積22.93平方公尺之地上物拆除，將土地返還上訴人。被上
    訴人則聲明：上訴駁回。（反訴方面，原審駁回被上訴人提
    起反訴部分，未經被上訴人就此提起上訴，則已告確定。）
四、經查，本件兩造就下列事項均不爭執，並得採為本件判斷之
    基礎：
  (一)218號土地為上訴人所有。
  (二)39建號建物為被上訴人所有。
  (三)39建號建物占有使用上訴人所有之218號土地內，如原審附
    圖壹所示218(A)部分，面積22．93平方公尺之土地。
  (四)同段218、219、220號土地及39、37建號建物本均為訴外人
    黃欽木（業已改名為黃欽祺）所有。
  (五)219號土地為被上訴人所有。
  (六)37建號建物為上訴人所有。
  (七)37建號建物占有使用被上訴人所有之219號土地內，如原審
    附圖貳所示219(A)部分，面積5．83平方公尺之土地。
五、本件兩造爭執所在厥為：被上訴人所占有使用如原審判決附
    圖壹所示218(A)部分，面積22．93平方公尺之土地，是否有
    民法第425條之1第1項規定之適用？茲說明如下：
  (一)上訴人雖提出最高法院84年度台上字第2631號判決，主張本
    件應無民法第425條之1第1項之適用。然查，前開最高法院
    判決係針對土地上蓋有多棟房屋，嗣後分割土地，因分割土
    地時，未依各該房屋實際使用土地之情形為分割，致使購買
    房屋者之房屋及圍牆有佔用相鄰土地所有人之土地，核與本
    件情形並非相符，自難據以採憑。
  (二)其次，參酌88年4月21日民法債編修正時（89年5月5日施行
    ）增訂之民法第425條之1第1項規範意旨，係指土地及其土
    地上之房屋本同屬一人所有，而僅將土地或僅將房屋所有權
    讓與他人，或將土地及房屋同時或先後讓與相異之人後，土
    地或房屋若有再轉讓予第三人之情事時，其再因轉讓而承受
    土地所有權之人，應有民法第425條之適用，其再因轉讓而
    繼受房屋所有權之人，則除有反對之特約外，應推定土地所
    有人對之默許其繼續承租，故不問其後為轉讓土地或轉讓房
    屋，其土地所有權之承受人，對房屋所有人或房屋所有權之
    承受人對土地所有人，均繼續其原來之法律關係（最高法院
    87年度台上字第1742號、88年度台上字第1412號、89年度台
    簡抗字第2號判決意旨參照）。又該條規範目的應係調和建
    築物所有人與基地所有人間之關係，使原存在之建築物不因
    其所占用之基地移轉他人而成為無權占有土地，致遭土地所
    有人以所有權之作用，請求將之拆除，對建築物所有人及社
    會經濟造成不利之影響，乃側重於房屋所有權與基地利用權
    一體化之體現，並基於房屋既得使用權保護原則之考量，進
    一步肯認基地使用權不因基地物權之嗣後變動而受影響，藉
    以調和土地與建築物之利用關係。是本件上開218、219、22
    0號土地及39、37建號建物既皆原為同一所有權人黃欽祺所
    有，此有建物登記簿謄本及台中縣東勢地政事務所網路申請
    異動索引表在卷可稽，且前開39建號建物大部分坐落之基地
    為219號土地，少部分坐落於218號土地（即面積22．93平方
    公尺），該土地及建物係於93年1月5日由訴外人陳緯經拍賣
    程序買受取得後，再出售予被上訴人並於93年4月12日辦理
    移轉登記；而37建號建物大部分坐落之基地為218、220號土
    地，少部分坐落於219號土地（即面積5．83平方公尺），該
    土地及建物係於92年11月11日上訴人經拍賣程序買受取得。
    本件雖係嗣後係將上開2建物連同基地一併先後分別出賣（
    遭拍賣），而並非將房屋及其基地分別出賣，且被上訴人又
    係39建號建物及219號土地之再受讓人，故數筆土地及坐落
    其上之數棟房屋本為同一人所有，嗣將每棟房屋連同基地一
    併出賣他人，其後發現部分房屋越界占用他人所承買土地之
    情形，雖與上開增訂條文文義解釋之範圍不符，惟揆諸前揭
    法文規範之目的及債權物權化之趨勢考量，應依「相類事實
    ，應為相同處理」之法理，而類推適用前揭法文之規定，始
    為妥適。是被上訴人就其所有之39建號建物占有使用上訴人
    所有之218號土地內，如原審附圖壹所示218(A)部分，面積
    22．93平方公尺之土地，即非無權占有。
六、綜上所述，上訴人依民法第767條物上請求權之規定，請求
    被上訴人將其所有之39建號建物占有使用上訴人所有之218
    號土地內，如原審附圖壹所示218(A)部分，面積22．93平方
    公尺之地上物拆除，並將土地返還上訴人，洵屬無據，已如
    前述，不應准許。從而，原審所為上訴人敗訴之判決，所持
    理由雖與本院不盡相同，但結論並無二致，仍應予以維持。
    上訴人仍執陳詞求為廢棄改判，為無理由，應予駁回。
七、本件事證已臻明確，兩造所為之其他主張、陳述並提之證據
    ，經審酌後，認均與本件之結論無礙，爰不再逐一論述，併
    予敘明。
八、據上論結，本件上訴為無理由，依民事訴訟法第436條之1第
    3項、第449條第2項、第78條，判決如主文。
中    華    民    國    95    年    12    月    15    日
                  民事第四庭    審判長法  官  許秀芬
                                      法  官  曹宗鼎
                                      法  官  夏一
上正本證明與原本無異。
本判決不得上訴。
中    華    民    國    95    年    12    月    15    日
                                      書記官


司法院資訊處製作；財團法人民間司法改革基金會備份。
